【裁判字號】    89,訴,162
【裁判日期】    890803
【裁判案由】    拆屋還地
【裁判全文】
臺灣板橋地方法院民事判決  八十九年度訴字第一六二號
    原          告  壬○○
    訴 訟 代 理 人  蘇衍維律師
    複  代  理  人  戊○○
    被          告  丁○○
                    乙○○
                    己○○
                    辛○○
                    丙○○
                    甲○○○○.
                    庚○○
    共同訴訟代理人  周佳弘律師
右當事人間請求拆屋還地事件，本院判決如左：
    主      文
被告丁○○應將坐落台北縣蘆洲市○○段第七三六地號及第八○三地號土地上如附圖
所示Ａ部分之建物（門牌號碼：台北縣蘆洲市○○街七十九號）拆除，將土地返還原
告；並給付原告新臺幣伍萬伍仟陸佰柒拾柒元及自中華民國八十一年四月十二日起至
返還土地止，按月給付原告新臺幣壹仟貳佰柒拾壹元。
被告乙○○應將坐落台北縣蘆洲市○○段第八○三地號土地上如附圖所示Ｂ部分之建
物（門牌號碼：蘆洲市○○街八十一號）拆除，將土地返還原告；並給付原告新臺幣
壹拾萬零伍仟佰貳拾陸元及自中華民國八十九年四月十二日起至返還土地止，按月
給付原告新臺幣貳仟肆佰零肆元。
被告己○○、辛○○、庚○○等三人應將坐落台北縣蘆洲市○○段第七三六地號及第
八○三地號土地上如附圖所示Ｃ部分之建物（門牌號碼：蘆洲市○○街八十三號）拆
除，將土地返還原告；並連帶給付原告新臺幣壹拾萬零肆佰柒拾伍元及自中華民國
八十九年四月十二日起至返還土地止，按月連帶給付原告新臺幣貳仟玖佰柒拾捌元。
被告丙○○、吳進福等二人應將坐落台北縣蘆洲市○○段第八○三地號土地上如附圖
所示Ｄ部分之建物（門牌號碼：蘆洲市○○街九十一號）拆除，將土地返還原告；並
連帶給付原告新臺幣壹拾陸萬貳仟貳佰玖拾元及自中華民國八十九年四月十二日起
至返還土地止，按月連帶給付原告新臺幣仟柒佰零肆元。
原告其餘之訴駁回。
訴訟費用由被告丁○○負擔十分之二，被告乙○○負擔十分之二，被告己○○、辛○○、庚○○連帶負擔十分之三，被告丙○○、吳進福連帶負擔十分之三。
本判決第一項於原告以新臺幣貳佰萬元為被告丁○○提供擔保後，得為假執行；被告
丁○○於假執行程序實施前以新臺幣佰萬元為原告提供擔保後，得免為假執行。
本判決第二項於原告以新臺幣貳佰萬元為被告乙○○提供擔保後，得為假執行；被告
乙○○於假執行程序實施前以新臺幣佰萬元為原告提供擔保後，得免為假執行。
本判決第三項於原告以新臺幣貳佰萬元為被告己○○、辛○○、庚○○等三人提供擔
保後，得為假執行；被告己○○、辛○○、庚○○等三人於假執行程序實施前以新臺
幣佰萬元為原告提供擔保後，得免為假執行。
本判決第四項於原告以新臺幣貳佰萬元分別為被告丙○○、吳進福等二人提供擔保後
，得為假執行；被告丙○○、吳進福等二人於假執行程序實施前以新臺幣佰萬元為
原告提供擔保後，得免為假執行。
原告其餘假執行之聲請駁回。
    事      實
壹、原告方面：
一、聲明：
  (一)被告丁○○應將如附表所示坐落台北縣蘆洲市○○段七三六及八○三地號土地
      上之建物（門牌號碼：蘆洲市○○街七十九號）拆除，將土地返還原告；並給
      付原告新臺幣（下同）十八萬零八十八元及自起訴狀繕本送達翌日即中華民國
      八十一年四月十二日起至返還土地止，按月給付原告三千二百三十元。
  (二)被告乙○○應將如附表所示坐落台北縣蘆洲市○○段七三六及八○三地號土地
      上之建物（門牌號碼：蘆洲市○○街八十一號）拆除，將土地返還原告；並給
      付原告三十四萬零六百七十六元及自起訴狀繕本送達翌日即中華民國八十九年
      四月十二日起至返還土地止，按月給付原告六千一百十一元。
  (三)被告己○○、辛○○、庚○○等三人應將如附表所示坐落台北縣蘆洲市○○段
      七三六及八○三地號土地上之建物（門牌號碼：蘆洲市○○街八十三號）拆除
      ，將土地返還原告；並連帶給付原告四十二萬二千零十九元元及自起訴狀繕本
      送達翌日即中華民國八十九年四月十二日起至返還土地止，按月連帶給付原告
      七千五百七十元。
  (四)被告丙○○、吳進福等二人應將如附表所示坐落台北縣蘆洲市○○段七三六及
      八○三地號土地上之建物（門牌號碼：蘆洲市○○街九十一號）拆除，將土地
      返還原告；並連帶給付原告五十二萬四千九百五十元及自起訴狀繕本送達翌日
      即中華民國八十九年四月十二日起至返還土地止，按月連帶給付原告九千四百
      十六元。
  (五)並陳明願供擔保以代釋明聲請宣告假執行。
二、陳述：
  (一)坐落台北縣蘆洲市○○段第七三六、八○三地號土地於民國前二十三年間（清
      朝時期）屬坐落土地名為和尚洲水湳口四角坵之土地，原屬李士邑、李水哮（
      即李火哮）、李水君（即李士君）等人所有，當時李士邑等三人將上揭共有土
      地分出半份出典予原告之曾祖父李宗，限耕六年，惟期限屆滿後李士邑等三人
      均未以原典價回贖，嗣李宗及其家屬繼續於該土地設籍居住（嗣日本政府調查
      官丈量後成為台北廳芝蘭二堡和尚洲水湳庄一百五十二番厝地），民國前七年
      李宗過世，其養子蔡溪（即原告之祖父）繼承戶主權，民國三十年蔡溪過世，
      由原告繼承戶主權，而日據時期上開土地當時並未依日本民法及相關規定辦理
      保存登記或為「不動產質權」之設定登記。
  (二)台灣光復後，依民法物權編施行法第二條、第五條第一項及第九百二十三條第
      二項規定，出典人等之回贖權因除斥期間之經過而消滅，此有最高法院五十二
      年台上字第三六一六號判例可稽，原告依戶主權相續而繼承財產之法律關係，
      無待出典人為所有權之移轉登記，即直接依法律規定而取得典物所有權（參照
      司法院三十年六月四日院字第二一九三號解釋）。
  (三)惟光復初期，民國三十五年七月間原告之母親彭阿英代理原告提出相關證件，
      依法申報土地總登記時，申報書上填載李宗為「原」所有權人，因誤植以過世
      之李宗為申報人，並漏報原告實應為「現」所有權人，詎當時之登記機關竟以
      過世之李宗名義更新設定為未定期限之典權人，復於民國三十六年七月一日，
      於李火哮、李士君等二人均未出面申辦總登記之情況下，以上開申報書編列收
      件字號為和尚洲水湳字八三０號，並按日據時期本無登記效力且資料不全之「
      土地台帳」，過錄轉載李火哮、李士君等為所有權人，嗣原告於八十四年間依
      內政部七十八年一月五日台七八內地字第六六一九七七號函修正「台灣光復初
      期誤以死者名義申辦土地總登記處理要點」之規定，辦理完成典權人之名義更
      正為原告之名義，再依民法第九百二十四條但書及內政部八十六年九月二十三
      日台八六內地字第八六八二三六五號函修正「典權登記法令補充規定」第四點
      ，以原告於民國六十五年七月二十九日取得典物所有權，並於八十八年十月五
      日完成恢復為本件系爭土地之所有權人之登記。
  (四)按土地所有人對於無權占有者，得請求返還之，民法第七百六十七條定有明文
      。本件被告等既無任何正當權源，竟於系爭土地上搭蓋建物使用，依法自應將
      各該建物拆除並將土地返還原告，原告並於八十八年十一月間申請蘆洲市調解
      委員會調解被告無權占用系爭土地之糾紛，惟被告等均置之不理。
  (五)又無權占有他人土地，可獲得相當於租金之利益，而土地所有權人，同時遭受
      相當於租金之損害，此為社會通常之觀念（最高法院六十五年台再一三八號判
      例參照），本件被告等既無法律上之原因占用原告土地，受有相當於租金之利
      益，致原告受有相當於租金之損害，則依不當得利法則，自應返還該利益。又
      依土地法第一百零五條及第九十七條規定，都市土地之租金，以申報總價額年
      息百分之十為限，系爭土地八十四年至八十六年六月之申報地價每平方公尺為
      新台幣（以下同）八千二百四十元，八十六年七月至八十八年之申報地價為每
      平方公尺九千六百元，系爭土地面積合計三二九點○九平方公尺，近五年申報
      總價共計為一千四百六十七萬七千四百十五元，依土地法第九十七條、第一○
      五條規定，土地租金以土地申報總額年息百分之十為限，因此近五年原告可請
      求相當於租金之損害係一百四十六萬七千七百四十二元，如以八十八年度系爭
      土地每平方公尺申報地價計算系爭土地價值係三百十五萬九千二百六十四元，
      被告等人自六十五年七月二十九日原告取得所有權之日起無權占有系爭土地，
      至今亦已逾二十三年，為此姑依各期申報地價請求被告等支付五年期間損害金
      一百四十六萬七千七百四十二元，以被告六人平均計算，每人應給付二十四萬
      四千六百二十四元，即自本起訴狀繕本送達翌日起至返還土地日止按月各給付
      原告四千三百八十八元。
  (六)按司法院大法官會議釋字第一○七號解釋理由書第一點謂：「查民法第七百六
      十九條、第七百七十條，僅對於占有他人未登記之不動產者許其得請求登記為
      所有人，而關於已登記之不動產，則無相同之規定，足見已登記之不動產，不
      適用關於取得時效之規定，為適應此項規定，其回復請求權，應無民法第一百
      二十五條消滅時效之適用。」可知已登記不動產之所有人回復請求權，不罹於
      消滅時效，僅動產與未登記不動產之所有人回復請求權，始為消滅時效之客體
      。且釋字第一○七號解釋所謂已登記不動產所有人，乃指原已依土地法辦理登
      記之不動產真正所有人而言，並非僅指現登記為其名義人之不動產所有人而言
      （六九臺上二七七、六九年臺上二一七○參照），至依民法第七百五十九條規
      定或其他情形於登記前取得已登記不動產所有權者，亦屬得行使本項請求權之
      所有人，自不待言。又典權人依民法第九百二十三條第二項、第九百二十四條
      但書規定，不問典權人有無取得典物所有權之意思，亦無待出典人為所有權移
      轉登記，即直接依法律規定而取得典物所有權，僅依民法第七百五十九條之規
      定，非經登記，不得處分其物權而已（參司法院三十年六月四日院字第二一九
      三號解釋），惟該條之登記並無期間之限制。依上開釋字第一○七號解釋意旨
      ，典權人依民法第九百二十三條第二項、第九百二十四條但書規定取得典物所
      有權，縱未辦理移轉登記為登記名義上之所有人，對於無權占有已登記不動產
      第三人之回復請求權，亦無民法第一百二十五條消滅時效規定之適用。蓋民法
      第七百六十九條、第七百七十條分別規定占有之期間及占有之方法，並明定其
      占有之土地應為他人未登記之不動產，所謂未登記，指該不動產自始未經地政
      機關於登記簿為所有權歸屬之登記而言，苟經登記，則其登記是否屬實，及登
      記名義人是否確有其人，或其人之生死暨現在何處，均非所問（六四臺上三三
      四、七四判二七四參照）。況若許依法律規定取得已登記不動產所有權而未辦
      理所有權人登記者之回復請求權，得罹於時效而消滅，又將與已登記不動產之
      所有人回復請求權不罹於消滅時效之原則，在適用上發生不能配合之結果。被
      告等答辯理由以依司法院大法官會議釋字第一○七號、釋字第一六四號解釋之
      反面解釋，未登記不動產所有權人之回復請求權、除去妨害請求權，有民法第
      一百二十五條消滅時效規定之適用。原告取得典物所有權遲未辦理所有權人登
      記之期間有長達二十三年之久，期間均為行使所有權回復請求權，依上開司法
      院大法官會議解釋意旨，原告就系爭土地所得行使之回復請求權顯已罹於時效
      而消滅云云，作擴張之解釋已非無疑。本件系爭土地即屬已登記之不動產，被
      告等既無任何正當權源，而占有系爭土地搭蓋建物使用，原告作為登記名義上
      之所有人，本於所有人地位，對之主張權利，即無不合。至被告等占有時間長
      短（六九臺上四六二）、已否繳納地價稅，及原告何時辦妥所有權移轉登記，
      均非法律所問，並無礙原告對被告等為所有人回復請求權之主張，訴請其拆屋
      還地。
  (七)按「不動產物權依法律行為而取得、設定、喪失及變更，非經登記，不生效力
      」民法第七百五十八條定有明文。本件原告於八十八年間始登記為系爭土地之
      所有權人，雖於登記前依前述係實質上之所有權人（惟依前揭法條所定，既未
      登記為所有權人，究非系爭土地之登記名義人），即無從向被告等人主張拆屋
      還地。故原告於取得登記成為法律上所有權人之期間僅一年餘，其回復請求權
      根本無罹於時效之問題。
  (八)另被告等質疑原告非系爭土地所有權人，此應由被告等人舉證。原告既已登記
      為所有權人，於法律上亦業已成為系爭土地之所有權人，並得向被告等人主張
      拆屋還地，原告之主張自洵屬有據。
  (九)本件原告請求被告等拆屋還地之回復請求權無消滅時效之問題，更不可能罹於
      時效：
    (一)按消滅時效，自請求權可行使時起算，民法第一百廿八條定有明文。所謂請求
      權可行使時，乃指權利人於法律上並無障礙，得行使請求權之狀態而言（最高
      法院八五台上二○四○參照）。再按所有人之回復請求權，除法律另有規定外
      ，以所有人始得行使之，此觀民法第七百六十七條之規定自明（五二台上九○
      四判例參照）。查原告於六十五年始依法取得系爭土地之所有權，另於八十八
      年完成所有權登記事宜，依最高法院八十五年度台上字第二九九六號判決：「
      不動產所有人之登記，如有無效原因時，真正權利人得執此原因對抗登記名義
      人，固得主張其權利，然此等事由，僅存在於真正權利人與登記名義人間，不
      得執以對抗第三人，是真正權利人尚不得對第三人主張其權利。」故於六十五
      年以前原告非所有權人，尚無法對被告等人主張拆屋還地（八五台上二０四０
      ），故亦無所有人回復請求權罹於時效之問題，而於六十五年原告取得系爭土
      地所有權之後，該土地登記名義人仍為李火哮、李士君（均早已亡故），依前
      述八十五年台上二九九六號判決意旨，原告尚不得對被告等主張權利，故亦無
      時效進行之問題，且依五十四年公布生效之司法院釋字第一０七號解釋：「已
      登記不動產所有人之回復請求權，無民法第一百二十五條消滅時效規定之適用
      」則原告之回復請求權自始即無消滅時效之問題，更不可能有罹於時效之情況
      。
    (二)司法院大法官會議釋字第一０七號解釋「已登記不動產所有人之回復請求權，
      無民法第一百廿五條消滅時效規定之適用」係於五十四年六月十六日作成公布
      ，則已登記不動產所有人回復請求權發生之原因事實無論在此以前或以後存在
      ，於此解釋公布後之訴訟，此請求權即無民法第一百廿五條關於消滅時效規定
      之適用」（最高法院八五台上一二０五參照）被告等既無正當權源而占用系爭
      土地搭蓋建物，則系爭土地於辦妥總登記後復移轉登記為原告所有，原告始本
      於所有人之回復請求權，訴請被告等拆屋還地，上開釋字第一０七號解釋早已
      生效，自應受其拘束而無時效抗辯之適用，被告等即不得提出消滅時效之抗辯
      。此即司法院八十一年十一月六日廳民一字第一八五七一號函復台高院研究意
      見：「按消滅時效完成之效力，僅於債權人請求債務人履行債務時，債務人有
      拒絕給付之抗辯權而已，並非使債權當然消滅。題示情形（問題：甲於民國三
      十五年間即無權占有乙所有已登記之土地一筆，迨民國七十九年間，乙始依所
      有物返還請求權訴請甲交還土地，甲提出消滅時效抗辯，有無理由？），甲固
      於民國三十五年間即無權占用乙之土地，惟乙於五十四年七月一日司法院大法
      官作成釋字第一０七號解釋之前並未對甲行使所有權回復請求權，迨至七十九
      年間訴請甲交還土地時，上開解釋早已生效，自應受其拘束而無時效抗辯之適
      用。研討結論採乙說認甲之時效抗辯為無理由，尚無不合。」
    (三)又最高法院八十五年上字第二五三號判決：「已登記不動產所有人之回復請求
      權，所以無民法第一百二十五條消滅時效規定之適用，乃為貫徹土地登記制度
      ，以免登記之不動產所有人必須依法負擔稅捐，而無法使用土地，有失情法之
      平，觀諸司法院大法官會議釋字第一０七號解釋理由書自明。系爭土地於辦理
      總登記前，其占用人占有縱已超過民法第一百二十五條規定之時效期間，然既
      無證據證明其於系爭土地總登記前曾為消滅時效之抗辯，則於系爭土地辦妥總
      登記後，應解為所有人之回復請求權已無民法第一百二十五條消滅時效規定之
      適用，占用人即不得再為消滅時效之抗辯。」是本件被告等於系爭土地辦理總
      登記前從未為消滅時效之抗辯，則依前述判決可知被告等即不得再為消滅時效
      之抗辯。
  (十)對被告等答辯之陳述：
    (一)被告等辯稱：「原所有人於民法施行台灣時，既經過十五年消滅時效之期間，
      並逾此期間二分之一，縱令當時日本民法並無物上請求權消滅時效之規定，但
      依民法總則施行法第十六條其原所有人之物上請求權，早因時效完成而消滅。
      被上訴人於原所有人經過消滅時效期間並逾期間二分之一後，始向之買受訟爭
      基地，則上訴人以此為抗辯拒絕返還，殊難謂非正當。最高法院著有四十年台
      上字第九○○號判例明揭其旨。依此判例意旨可知，不論被占有之不動產嗣後
      是否辦理所有權登記，均有民法總則施行法第十六條規定之適用，而謂其依法
      繼受時效抗辯權利」云云。惟查：被告所引之實務見解係做成於民國四十年，
      早為民國五十四年公布生效之司法院釋字第一０七號所取代，應適用釋字第一
      ０七號之解釋，即「已登記不動產所有人之回復請求權無民法第一二五條消滅
      時效規定之適用」。又民法總則施行法第十六條、民法物權編施行法第四條分
      別規定：「民法總則施行前，『依民法總則之規定』消滅時效業已完成，或其
      時效期間尚有殘餘不足一年者，得於施行之日起一年內行使請求權，但自其時
      效完成後至民法總則施行時，已逾民法總則所定期間二分之一者，不在此限。
      」、「民法物權編施行前，﹃依民法物權編之規定﹄消滅時效業已完成，或其
      時效期間尚有殘餘不足一年者，得於施行之日起一年內行使請求權，但自其時
      效完成後，至民法物權編施行時，已逾民法物權編所定期間二分之一者，不在
      此限。」可知所謂依民法總則之規定、依民法物權編之規定仍應遵照前述司法
      院釋字第一０七號解釋之意旨，即該二條文應適用於動產或未登記不動產所有
      人之回復請求權而非適用於已登記不動產所有人之回復請求權。故本件系爭土
      地早已為土地總登記，則原告之回復請求權既無民法總則編第一百二十五條消
      滅時效之適用及民法物權編消滅時效之適用，則當亦無民法總則施行法第十六
      條及民法物權編施行法第四條之適用。
    (二)又被告等仍無法證明其於系爭土地上非無權占有，自屬無權占有系爭土地至明
      。另被告等於  鈞院八十九年三月十七日之勘驗筆錄中亦自認系爭土地上建物
      係被告等而非其先人所建，則被告等稱繼承其先人時效抗辯權利即無理由，被
      告等才是自始為無權占有人本身。
貳、被告方面：
一、聲明：駁回原告之訴及假執行之聲請；並陳明如受不利之判決，願供擔保請求免
    為假執行。
二、陳述：
  (一)查本件依台北縣三重地政事務所回函資料內日據時期戶口調查簿謄本所載，原
      告之祖父蔡溪於明治四十一年（西元一九０八年）十二月二十三日遷出系爭土
      地之住所，並即除戶（被證一），嗣後從未轉回系爭土地住所居住；而被告辛○○之父林烏（即被告丁○○、丙○○、乙○○、己○○、庚○○之祖父），
      則於明治四十四年（西元一九一二年）三月二十八日起即居住系爭土地住所，
      成為戶主（被證二），被告等親族即一直居住系爭土地住所至今，其間被告等
      對系爭土地住所雖有翻修增建，惟占有系爭土地之狀態並未中斷。依此事實，
      顯見被告等並非無權占有系爭土地，茲說明如下：
    (一)被告辛○○之父林烏既能住居系爭土地住所，並依當時之戶口規則為戶籍登記
      ，顯見必有合法居住權源，否則如何能為戶籍登記。
    (二)再者，依原告所陳，原告之祖父蔡溪係於民國三十年（西元一九四一年）過世
      ，若被告辛○○之父林烏果有無權占有系爭土地住所之情形，以蔡溪於李宗過
      世當時懂得申請戶籍謄本、印鑑證明等文件佐證典權相續之智識，必會請求排
      除占有，乃雙方竟相安無事近三十年，據此益明被告辛○○之父林烏占有系爭
      土地住所，必有合法權源。
    (三)綜上所述，被告辛○○之父林烏占有系爭土地住所既有合法權源，該等合法權
      源基於繼承由被告等取得，亦即被告等就系爭土地並非無權占有，原告之訴，
      應無理由。
  (二)次按「民法總則施行前，依民法總則之規定消滅時效業已完成，或其時效期間
      尚有殘餘不足一年者，得於施行之日起一年內行使請求權，但自其時效完成後
      至民法總則施行時，已逾民法總則所定期間二分之一者，不在此限。」、「民
      法物權編施行前，依民法物權編之規定消滅時效業已完成，或其時效期間尚有
      殘餘不足一年者，得於施行之日起一年內行使請求權，但自其時效完成後，至
      民法物權編施行時，已逾民法物權編所定期間二分之一者，不在此限。」民法
      總則施行法第十六條、民法物權編施行法第四條定有明文。本件姑且不論被告
      等是否無權占有，以被告辛○○之父林烏（即同案被告丁○○、乙○○、丙○○之祖父，己○○、庚○○之外祖父）自西元一九一二年（明治四十四年）起
      ，即轉居占有系爭土地，距現行民法總則及物權編於台灣施行日（西元一九四
      五年，民國三十四年），期間達三十三年之久，顯已經過十五年消滅時效期間
      並逾期間二分之一，而於此期間內，系爭土地之所有權人李火哮、李士君及典
      權人即原告之祖父蔡溪並未對被告辛○○之父林烏或其繼承人提出任何返還無
      權占有之請求，是本件原告所據以起訴之物上請求權業已罹於時效而消滅，被
      告等謹此提出消滅時效抗辯，原告請求即無理由。
  (三)復按「原所有人於民法施行台灣時，既經過十五年消滅時效之期間，並逾此期
      間二分之一，縱令當時日本民法並無物上請求權消滅時效之規定，但依民法總
      則施行法第十六條其原所有人之物上請求權，早因時效完成而消滅。被上訴人
      於原所有人經過消滅時效期間並逾期間二分之一後，始向之買受訟爭基地，並
      為所有權移轉之登記，則上訴人以此為抗辯拒絕返還，殊難謂非正當。」最高
      法院著有四十年台上字第九００號判例明揭其旨。依此判例意旨可知，不論被
      占有之不動產於民法施行後是否辦理所有權登記，均有民法總則施行法第十六
      條規定之適用。茲詳析如下：
    (一)依前開最高法院判例全文，理由略謂「查上訴人於民國二年，在系爭基地建築
      齊堂，原所有人張存澤並未提出異議，及張存澤故後，由其子張宏錄等繼承亦
      未有任何異議，已為被上訴人所不否認，如其使用系爭基地，並非基於合法原
      因，即屬無權占有，原所有人於占有之初自可行使所有物返還請求權，茍自民
      國二年起，原所有權人張存澤及其繼承人張宏錄，未曾行使此項請求權，至民
      國三十四年，民法施行台灣時，既經過十五年消滅時效之期間，並逾此期間二
      分之一，縱令當時日本民法並無物上請求權消滅時效之規定，但依民法總則施
      行法第十六條其原所有人之物上請求權，早因時效完成而消滅。被上訴人於原
      所有人經過消滅時效期間並逾期間二分之一後，始向之買受訟爭基地，並為所
      有權移轉之登記，則上訴人以此為抗辯拒絕返還，殊難謂非正當。」。據此可
      知：
      1.不動產所有物返還請求權依民法總則施行法第十六條規定，其請求權時效罹
        於消滅後，縱該不動產所有權移轉登記予第三人，該第三人於行使所有物返
        還請求權時，占有人依法得主張時效抗辯，該第三人請求並無理由。
      2.以本件言，原告據以主張之所有物返還請求權業依民法總則施行法第十六條
        規定罹於時效消滅，縱嗣後原告登記為所有權人，被告等亦得依法主張時效
        抗辯，當無疑問。
    (二)至原告主張前開判例已因釋字第一０七號解釋作成而被取代云云，並無根據，
      茲詳陳如下：
      1.前開最高法院四十年台上字第九００號判例，係針對民法總則施行法第十六
        條規定作成，係以民法總則施行前請求權罹於時效消滅之法律效果為其適用
        對象；至釋字第一０七號解釋則是以民法總則施行後已登記不動產物上請求
        權有無消滅時效適用為其規範對象，二者規範內容不同，無從取代，原告指
        稱前開判例已因釋字第一０七號解釋作成而被取代，應無理由。
      2.前開最高法院四十年台上字第九００號判例，經最高法院選為判例以來，至
        今未被宣布無效，是其仍有判例之效力，應屬無疑。
    (三)另本件系爭土地於民法總則施行於台灣之前，並未為不動產登記，是系爭土地
      所有人之回復請求權，於民法總則施行於台灣之前，無論依現行民法總則或釋
      字第一０七號解釋之規定，均有消滅時效規定之適用，原告以民法總則施行於
      台灣後所為不動產登記，主張於民法總則施行於台灣前未登記不動產之回復請
      求權，無消滅時效適用，應有誤解。
    理      由
一、本件原告主張坐落台北縣蘆洲市○○段第七三六地號、地八○三地號土地為其所
    有之土地之事實，為被告所不爭執，並有土地登記簿謄本附卷可稽，原告此部分
    之主張應為可採；又在前揭土地上有被告等建築之房屋，並由被告使用中之事實
    ，亦為被告所自認，並經臺北縣三重地政事務所派員測量屬實，有土地複丈成果
    圖在卷可參，原告該部分之主張亦堪信為真實而可採信。
二、原告又主張被告等係無權占用系爭土地，請求被告等應將地上建物拆除，並將土
    地返還原告；惟被告則抗辯稱依據台北縣三重地政事務所回函資料內日據時期戶
    口調查簿謄本所載，原告之祖父蔡溪於明治四十一年（西元一九０八年）十二月
    二十三日遷出系爭土地之住所，並即除戶，嗣後從未轉回系爭土地住所居住；而
    被告辛○○之父林烏（即被告丁○○、丙○○、乙○○、己○○、庚○○之祖父
    ）則於明治四十四年（西元一九一二年）三月二十八日起即居住系爭土地住所，
    成為戶主，被告等親族即一直居住系爭土地住所至今，其間被告等對系爭土地住
    所雖有翻修增建，惟占有系爭土地之狀態並未中斷，而被告辛○○之父林烏既能
    住居系爭土地住所，並依當時之戶口規則為戶籍登記，顯見必有合法居住權源，
    否則如何能為戶籍登記，又以蔡溪於李宗過世當時懂得申請戶籍謄本、印鑑證明
    等文件佐證典權相續之智識，必會請求排除占有，乃雙方竟相安無事近三十年，
    據此益明被告辛○○之父林烏占有系爭土地住所，必有合法權源，被告辛○○之
    父林烏占有系爭土地住所既有合法權源，該等合法權源基於繼承由被告等取得，
    亦即被告等就系爭土地並非無權占有，又依據民法總則施行法第十六條、民法物
    權編施行法第四條之規定，被告辛○○之父林烏（即同案被告丁○○、乙○○、
    丙○○之祖父，己○○、庚○○之外祖父）自西元一九一二年（明治四十四年）
    起，即轉居占有系爭土地，距現行民法總則及物權編於台灣施行日（西元一九四
    五年，民國三十四年），期間達三十三年之久，顯已經過十五年消滅時效期間並
    逾期間二分之一，而於此期間內，系爭土地之所有權人李火哮、李士君及典權人
    即原告之祖父蔡溪並未對被告辛○○之父林烏或其繼承人提出任何返還無權占有
    之請求，是本件原告所據以起訴之物上請求權業已罹於時效而消滅，被告等主張
    提出消滅時效抗辯等語。惟查，當事人主張於己有利之事實者，就其事實有舉證
    之責任，民事訴訟法第二百七十七條定有明文，本件被告以其被繼承人林烏在日
    治時期戶籍登記作為其合法在系爭土地上居住之依據，然戶籍登記理由多端，且
    不當然涉及使用土地權源問題，被告卻未舉證證明其使用系爭土地有合法權源之
    事實，單依日治時期之戶籍登記資料並不足以證明被告等之被繼承人林烏有合法
    使用系爭土地之權源，是以被告等主張依據繼承關係繼承其被繼承人林烏之權利
    ，自非有據，則被告此部分之抗辯自非可採。又查，「已登記不動產所有人之回
    復請求權，無民法第一百二十五條消滅時效規定之適用，民法第七百六十九條、
    第七百七十條，僅對於占有他人未登記之不動產者許其得請求登記為所有人，而
    關於已登記之不動產，則無相同之規定，足見已登記之不動產，不適用關於取得
    時效之規定，為適應此項規定，其回復請求權，應無民法第一百二十五條消滅時
    效之適用。復查民法第七百五十八條規定：「不動產物權，依法律行為而取得、
    設定、喪失、及變更者，非經登記不生效力」，土地法第四十三條規定：「依本
    法所為之登記，有絕對效力」。若許已登記之不動產所有人回復請求權，得罹於
    時效而消滅，將使登記制度，失其效用。況已登記之不動產所有權人，既列名於
    登記簿上，必須依法負擔稅捐，而其占有人又不能依取得時效取得所有權，倘所
    有權人復得因消滅時效消滅時效喪失回復請求權，將仍永久負擔義務，顯失情法
    之平。本院院字第一八三三號解釋，係對未登記不動產所有人之回復請求權而發
    。至已登記不動產所有人回復請求權，無民法第一百二十五條消滅時效規定之適
    用，應予補充解釋。」，有司法院大法官會議釋字第一○七號解釋可參，本件原
    告為系爭土地之登記所有權人，有土地登記簿謄本可稽，該土地係已經登記之不
    動產，則依前揭司法院大法官會議解釋意旨所示，其請求排除侵害其土地之權利
    並無消滅時效規定之適用，被告雖以在民法在台灣地區施行前及該解釋公佈前，
    原告之請求權時效即已消滅抗辯，然被告不能舉出我國民法施行於台灣地區前，
    台灣地區所適用之日本民法有關於此部分消滅時效之規定，並進而證明原告之請
    求權在我國民法在台灣地區施行前業已消滅，其主張原告之請求權業已因時效而
    消滅並不可採，而關於已登記之不動產所有權人之回復請求權無消滅時效之適用
    ，並非自前揭司法院大法官會議解釋後始有適用，對於發生在該解釋公佈前之事
    件亦有援用之必要，故被告關於此時效抗辯部分之主張亦非可採。綜上所述，原
    告主張被告等無權占有其所有之土地，請求被告等將如附圖所示之地上建物拆除
    ，並將土地返還原告，為有理由，應予准許。
三、原告又主張被告等無法律上之原因占用原告土地，受有相當於租金之利益，致原
    告受有相當於租金之損害，則依不當得利法則，自應返還該利益，而主張依土地
    法第一百零五條及第九十七條規定，系爭土地八十四年至八十六年六月之申報地
    價每平方公尺為八千二百四十元，八十六年七月至八十八年之申報地價為每平方
    公尺九千六百元，系爭土地面積合計三二九點○九平方公尺，近五年申報總價共
    計為一千四百六十七萬七千四百十五元，依土地法第九十七條、第一○五條規定
    ，土地租金以土地申報總額年息百分之十為限，因此近五年原告可請求相當於租
    金之損害係一百四十六萬七千七百四十二元，如以八十八年度系爭土地每平方公
    尺申報地價計算系爭土地價值係三百十五萬九千二百六十四元，被告等人自六十
    五年七月二十九日原告取得所有權之日起無權占有系爭土地，至今亦已逾二十三
    年，為此姑依各期申報地價請求被告等支付五年期間損害金一百四十六萬七千七
    百四十二元，以被告六人平均計算，每人應給付二十四萬四千六百二十四元，即
    自本起訴狀繕本送達翌日起至返還土地日止按月各給付原告四千三百八十八元。
    經查，無權占有他人土地，可獲得相當於租金之利益，而土地所有權人，同時遭
    受相當於租金之損害，此為社會通常之觀念，有最高法院六十五年台再一三八號
    判例可資參照，被告等無權占用原告所有之系爭土地，則原告主張被告應返還此
    部分之不當得利，應為有理由，然原告主張依土地申報地價年息百分之十計算其
    相當於租金之損害，尚屬過高，本院參酌公有土地出租之租金費率（地價之年息
    百分之五）及目前銀行存款利率之水準（即等額金錢存放在銀行可得之孳息收入
    ）等，認應以申報地價之年息百分之五計算其損害為適當，且原告係於八十九年
    一月十三日具狀起訴請求，其損害之請求應自該日回溯五年即八十四年一月十三
    日起開始計算，原告此部分之請求於如附表所示之數額範圍內為有理由，應予准
    許，其逾此範圍之請求則為無理由，應予駁回。
四、假執行之宣告：兩造均陳明願預供擔保聲請宣告假執行或免為假執行，就原告勝
    訴部分，經核均無不合，爰分別酌定相當之擔保金額就原告勝訴部分俱准許之；
    至於原告其餘假執行之聲請，因該部分訴之駁回而失所附麗，應併予駁回。
五、結論：原告之訴為一部有理由，一部無理由，依民事訴訟法第七十九條但書、第
    八十五條第二項、第三百九十條第二項，判決如主文。
中      華      民      國    八十九    年      八      月      三      日
                                臺灣板橋地方法院民事第一庭
~B法      官  許  瑞  東
右為正本係照原本作成
如對本判決上訴，須於判決送達後廿日內向本院提出上訴狀
中      華      民      國    八十九    年      八      月      三      日
~B法院書記官  許  慧  禎
~f0
~T40
~v
附表：
┌────────────────────────────────────┐
│1.被告丁○○部分：                                                      │
│  占用803地號面積27.23㎡，占用736地號面積4.54㎡，合計31.77㎡            │
│  84.1.13--86.6.30                                                      │
│  (31.77*8240*5%)*(1+534/365)=32239(元以下四捨五入，以下均同)           │
│  (民國85年為閏年，仍以一年百分之五計算，以下均同)                      │
│  86.7.1--88.1.12                                                       │
│  (31.77*9600*5%)*(1+196/365)=23438                                     │
│  88.1.13起每月為 (31.77*9600*5%)/12=1271元                             │
├────────────────────────────────────┤
│2.被告乙○○部分：                                                      │
│  占用803地號面積60.10㎡                                                │
│  84.1.13--86.6.30                                                      │
│  (60.10*8240*5%)*(1+534/365)=60987                                     │
│  86.7.1--88.1.12                                                       │
│  (60.10*9600*5%)*(1+196/365)=44339                                     │
│  88.1.13起每月為 (60.10*9600*5%)/12=2404元                             │
├────────────────────────────────────┤
│3.被告己○○、辛○○、庚○○等三人部分：                                │
│  占用803地號面積45.31㎡，占用736地號面積29.14㎡，合計74.45㎡           │
│  84.1.13--86.6.30                                                      │
│  (74.45*8240*5%)*(1+534/365)=75549                                     │
│  86.7.1--88.1.12                                                       │
│  (74.45*9600*5%)*(1+196/365)=54926                                     │
│  88.1.13起每月為 (74.45*9600*5%)/12=2978元                             │
├────────────────────────────────────┤
│4.被告丙○○、吳進福部分：                                              │
│  占用803地號面積92.61㎡                                                │
│  84.1.13--86.6.30                                                      │
│  (92.61*8240*5%)*(1+534/365)=93977                                     │
│  86.7.1--88.1.12                                                       │
│  (92.61*9600*5%)*(1+196/365)=68316                                     │
│  88.1.13起每月為 (92.61*9600*5%)/12=3704元                             │
└────────────────────────────────────┘


司法院資訊處製作；財團法人民間司法改革基金會備份。
